【裁判字號】    93,訴,355
【裁判日期】    950628
【裁判案由】    偽造文書等
【裁判全文】
臺灣苗栗地方法院刑事判決               93年度訴字第355號
公  訴  人  臺灣苗栗地方法院檢察署檢察官
被      告  戊○○
選任辯護人  陳恩民律師
            魏翠亭律師
上列被告因偽造文書等案件，經檢察官提起公訴（93年度偵字第
736 號），本院判決如下：
    主  文
戊○○連續行使偽造私文書，足以生損害於他人，處有期徒刑陸
年貳月。偽造之「訂購備忘錄」貳紙均沒收。
    事  實
一、戊○○曾有詐欺、妨害兵役、贓物等多項前科，素行不佳。
    自民國90年9 月15日起，與女友丙○○同居在苗栗縣頭份鎮
    ○○里○○路586 號1 、2 樓，平日並無正當職業。因曾至
    同鎮柯金福、甲○○夫妻所經營的「大胖子魯肉飯」用餐，
    得悉柯金福、甲○○夫妻稍有資財，且93年5 月20日即將進
    行總統大選，遂認有機可乘，竟基於為自己不法所有之概括
    犯意，於92年9 月初某日，利用不知情（姓名不詳）之人，
    以打字方式繕寫「訂購備忘錄」1 紙，並在有關「金額」「
    數量」部分預留空白，以自備之黑色筆填寫金額與數量，復
    偽造總統陳水扁、總統府秘書長邱義仁，民進黨秘書長張俊
    雄等人名義之簽名，而製作不實內容的「訂購備忘錄」，致
    生損害於總統陳水扁及（非現任）總統府秘書長之邱義仁，
    （非現任）民進黨秘書長張俊雄等人。「訂購備忘錄」內容
    載明：
           茲經本黨中央常務委員會議決
           二００四年總統選舉廣告費用
           預算上衣製作費用共計『四十萬』件
           每件共新台幣『480』元合計『1.92 億』元
           依法應提供履約保證金總金額
           ５％金額擔保共『960萬』元應於
           中華民國『92』年『9』月『15』日前以
           支票
           現金支付逾期視同放棄
       （除『』內字係手寫外，餘為打字），並將最後一行的
       支票二字以筆跡劃除。再於文末偽造「張俊雄11/9擬核
       、邱11/9、黃11/9、准12/9陳」等簽名署押及日期等字
       樣。
二、戊○○偽造右揭文書及總統陳水扁等人之簽名完成後，即持
    右揭「訂購備忘錄」於同年9 月10日某日凌晨3 時許，至柯
    金福、甲○○所經營的大胖子魯肉飯用餐之機會，對柯金福
    、甲○○佯稱：已取得承攬民進黨二００四年總統大選的選
    舉上衣製作採購案權利，製作完成後，每件上衣可獲利新臺
    幣（下同）70元，並將前揭偽造之「訂購備忘錄」交予柯金
    福、甲○○閱覽而行使之，以取信於柯金福夫妻二人，復稱
    ：可與柯金福夫妻合夥一人一半，由柯金福夫妻先行提供保
    證金960 萬元的半數，即480 萬元，將來獲利可觀云云，使
    柯金福、甲○○二人因而陷於錯誤，致甲○○於同年9 月16
    日早上11時37分許，至苗栗縣頭份鎮○○路臺灣中小企業銀
    行竹南分行，甲○○名義所使用之帳戶內，提款夫妻共有現
    金480 萬元，隨即在同日約上午11時45分許，在頭份鎮○○
    路旁當場交予戊○○，致柯金福夫妻二人因而受有損害。戊○○得手後，當日隨即與其不知情之女友丙○○二人，共持
    取得之現金至新竹市○○路「中鎂汽車商行」，以其中240
    萬元之現金，購買皮姆威（即ＢＭＷ）五二五型自用小客車
    1 部（車號9379─ＦＶ），登記於丙○○名下，並將餘款18
    0 萬元存入丙○○所有之第一商業銀行頭份分行（帳號：00
    000000000 號）之活存帳戶內（其餘60萬元則去向不詳）。
三、戊○○得手後，見柯金福夫妻猶未起疑，復承前揭犯意，以
    相同之方法，再偽造完成「訂購備忘錄」1 紙，並於空白欄
    內書寫【追加10萬件】等字樣，更改內容如下：
          茲經本黨中央常務委員會議決
          二００四年總統選舉廣告費用
          預算上衣製作費用共計『追加十萬』件
          每件共新台幣『480 』元合計『4800萬』元
          依法應提供履約保證金總金額
          ５％金額擔保共『240萬』元應於
          中華民國『92』年『10』月『2 』日前以
          支票
          現金支付逾期視同放棄
    （並將最後一行的支票二字以筆跡劃除，再於最後偽造
      「張俊雄27/9呈、邱27/9、陳准29/9」等字樣。
    戊○○重行製作完成偽造之「訂購備忘錄」後，乃於同年10
    月1 日，再持前揭偽造完成的「訂購備忘錄」，至苗栗縣頭
    份鎮○○里○○鄰○○街1 號柯金福夫妻住處，對柯金福夫妻
    佯稱：要再加追10萬件，須提供240 萬元之保證金，該10萬
    件得全部委由柯金福夫妻製作，賺取利潤云云，致柯金福夫
    妻復陷於錯誤，乃由甲○○於同日以2 張金額各1 百萬元之
    竹南信用合作社定存單，向竹南信用合作社辦理質押借款，
    借得180 萬元，再從同一帳戶（號碼000000-0000）內 ，提
    領出200 萬元（即加提20萬元）後，再自備店內週轉金40萬
    元，共籌得240 萬元現金後，於同日（起訴書誤為10月7日
    ）早上，在上開住處門口交付予戊○○，又因而受有損害。
    戊○○則將取得之現金其中190 萬元，存入上開丙○○所有
    之第一商業銀行頭份分行同一活存帳戶內（其餘50萬元去向
    不詳）。迄同月3 日，戊○○復與丙○○於上開帳戶內提取
    64萬元現金，至頭份鎮○○路台朔汽車購買自用小客車一部
    （車號Ｑ9─9306號），登記予丙○○名下。
四、戊○○於行使上開偽造私文書與詐欺行為得手後，即對柯金
    福夫妻表示，民進黨會於92年10月15日將款項匯入甲○○臺
    灣銀行之帳戶內云云，使柯金福夫妻深信無疑。自己則為恐
    事後行跡敗露，嗣於同年10月14日即與丙○○二人提前向屋
    主陳天福解約而搬離右揭居所。柯金福夫妻二人，迄同年10
    月15日發現無任何款項匯入甲○○帳戶，戊○○與丙○○又
    已搬離頭份鎮不知去向，始知受騙。
五、案經告訴人甲○○訴由苗栗縣警察局頭份分局報請臺灣苗栗
    地方法院檢察署檢察官偵查起訴。
    理  由
壹、證據能力之爭執：
一、被告在準備程序中就被害人甲○○、證人丙○○分別在警訊
    、偵查中之供述，認為均無證據能力。經查：
（一）按被告以外之人（包括證人、鑑定人、告訴人、被害人及
      共同被告等）於檢察事務官、司法警察官或司法警察調查
      中所為之陳述，與審判中不符時，其先前之陳述具有較可
      信之特別情況，且為證明犯罪事實存否所必要者，得為證
      據；被告以外之人於偵查中向檢察官所為陳述，除顯有不
      可信之情況者外，得為證據，同法第159 條之1 第1 項、
      第2 項定有明文。
（二）有關被害人甲○○警訊、偵查中之供述：
      綜合被害人甲○○於警訊、偵查中之供述（警訊中有三次
      陳述，分別為92年10月17日、同年10月20日、同年10月30
      日。偵查中二次，分別為93年3 月5 日、4 月7 日，且於
      偵查中均已具結），依其要旨無非均係在陳明受被告戊○○詐欺之經過，經核與其在審理中所為之證述內容與情節
      ，除在被告提示「訂購備忘錄」及交付受騙款項之時間、
      地點上略有出入外，其餘均屬一致。尤其在本案之關鍵情
      節，即被告確有提示偽造之「訂購備忘錄」、確有交付被
      告款項、被告於取得詐欺金額後購買汽車二輛等事實，復
      有被害人所提出之「訂購備忘錄」影本2 紙、被害人所有
      之臺灣中小企業銀行竹南分行相關帳戶出入明細表、定期
      存款單影本及車籍作業系統查詢資料等附卷可稽。是上開
      被害人警訊、偵查中之陳述，既係出於自由意思之陳述，
      並無污染之虞，且核與審判中經交互詰問之內容復相符，
      又有上開物證可資佐證，並無不可信之情形。是其警訊筆
      錄與審判中之陳述雖有未盡相符之處（如第一次之警訊中
      記載：被告第一次提示「訂購備忘錄」之時間，係在92年
      9 月10日凌晨3 時許，至「大胖子魯肉飯」店內提示，與
      審判中所供述之時點不符），惟與被害人提出「訂購備忘
      錄」影本之事實相互印證，足堪認定其在警訊中所供內容
      ，因當時之記憶較清晰，反更為實在，即具有「特別可信
      」之情況，且為證明犯罪事實存否所必要，該部分之警訊
      筆錄即應有證據能力（至於證明力部分如後述）；又被害
      人偵查中所述，依據上開同一理由，亦無何「顯不可信」
      之狀況，況被害人為陳述前均已具結，被告又未具體指出
      有何「顯不可信」之情形，本於傳聞證據排除法則之例外
      規定，其偵查中之供述，即亦有證據能力。被告逕以上開
      陳述，均屬傳聞證據，認為無證據能力，又未具體提出何
      以「顯不可信」之理由，即為本院所不採。
（二）證人丙○○警訊、偵查中之證述：
    (1)警訊中之陳述：
      證人丙○○前於92年11月18日警訊中供稱：中號9379－Ｆ
      Ｖ及Ｑ9 －9306號2 台汽車均係由伊（丙○○）以標會所
      得現金購買云云，嗣經證人丙○○本人於93年4 月26日之
      偵查中，即自首供承，上開有關現金係以標會所得購買，
      並非真實而係「偽證」，現金確實是被告的，並非丙○○
      所有等語。又表示希望警方對伊說實話得以保護，擔心被
      告會對伊及其家人報復等語（參見93年4 月26日偵查筆錄
      ）。證人丙○○上開警訊筆錄內容，既有如上述顯不可信
      之情形，又非係法官審理中所為陳述，被告主張無證據能
      力，即有理由。
    (2)偵查中之陳述：
      證人丙○○於偵查中所為之陳述共有二次。第一次係在93
      年3 月11日，第二次係在93年4 月26日。其在93年3 月31
      日之證述，雖經具結，惟其證述內容仍係延續其警訊中之
      說詞，即供稱買車之現金均係伊標會所得云云。而該部分
      之供詞，連同伊在警訊中之證詞，均經其後93年4 月26日
      之自首「偽證」所推翻（該偽證罪部分，業經本院於93年
      11月5 日以93年苗簡字第628 號判處有期徒刑4 月、緩刑
      3 年確定在案），從而，該第一次偵查中證詞，與前揭警
      訊供詞，基於同一理由，堪證均有「顯不可信」之情形，
      被告主張無證據能力，亦有理由。惟其於93年4 月26日之
      證詞，雖同為檢察官偵查中所為之證詞，然核與嗣後審理
      中之證述並無不符，其「偽證」部分復經本院判處罪刑確
      定，從而，該部分偵查中所為之證詞，仍屬可信，且為證
      明本件犯罪事實存否所必要，該部分之偵查筆錄即應有證
      據能力，附此敘明。
貳、實體方面：
一、訊據被告戊○○固不否認確有製作上開「訂購備忘錄」及以
    現金購買上開2 台車輛之事實，然矢口否認有行使偽造文書
    、詐欺取財犯行，辯稱：伊製作「訂購備忘錄」，但僅係對
    外供「膨風」使用，是爭取生意的一種手段，但並未行使而
    交給柯金福夫妻。「訂購備忘錄」上之「張」，確係指民進
    黨之祕書長張俊雄，至於「陳」、「邱」、「黃」等字，則
    只是隨便寫的，並無特別意義。伊認識被害人柯金福、甲○○，但並不熟，也未跟被害人提過這件事，更沒有拿過被害
    人的錢。伊確有買車並登記於丙○○名下，但均不是用柯金
    福、甲○○二人的錢，至於錢的來源，伊不願意說明云云。
二、經查：
（一）被告確有偽造「訂購備忘錄」2 紙，業據供明在卷。而被
      告供稱偽造該「訂購備忘錄」，僅係對外供「膨風」使用
      ，是爭取生意的手段云云，顯然違背事理。蓋偽造「訂購
      備忘錄」，與爭取生意有何相干？且既謂製作之目的係供
      對外「膨風」使用，則既要「膨風」自須對外行使，但卻
      供稱「並未對外行使」云云，則偽造該「訂購備忘錄」又
      有何用？況若未對外行使，則被害人甲○○又係如何取得
      該「訂購備忘錄」而提出於檢警機關？況偽造「訂購備忘
      錄」，何以同時偽造「張俊雄」、「陳」、「邱」、「黃
      」等人之簽名？又何須同時填寫「金額」「數量」？而上
      開「訂購備忘錄」開宗明義即係以「本黨中央常務委員會
      議決」為宣示，且附隨於民進黨祕書長「張俊雄」簽名之
      旁，又有「陳」、「邱」、「黃」等人之簽名，其中又以
      「陳」之簽名日期在最後，復有「准」字表示係由「陳」
      批示決行，是依上開內容及排序，依通常人之認知，均足
      以使人誤認該「訂購備忘錄」確係民進黨名義所為決議。
      而所謂「黃」者雖無從確認其身分，然「陳」顯係指總統
      陳水扁（時任民進黨主席）、「邱」者則為邱義仁，殆無
      疑義。是被告既承認偽造該「訂購備忘錄」，然其自述偽
      造之動機、目的均甚為可疑，有關「陳」、「邱」、「黃
      」部分所謂「隨便寫的」云云，又顯然悖乎事理，違反經
      驗法則。況依該「訂購備忘錄」內容所載之「金額」、「
      數量」、「單價」與「履約保證金５％」部分，又均與被
      害人所指述遭受詐欺之金額（第一筆480 萬元、第二筆24
      0 萬元）共720 萬元相當，是證被害人之指訴顯然有據，
      被告所辯並無可採。
（二）次查，被告與被害人柯金福、甲○○二人，本係鄰居，並
      無仇怨，亦無任何嫌隙，是被害人若非遭被告詐欺，何有
      誣指被告之必要？而被告與證人丙○○本為同居關係，共
      同自90年9 月15日起，在苗栗縣頭份鎮○○里○○路586
      號1 、2 樓居住，並由丙○○從事美髮為業，且其租賃契
      約本係至93年3 月15日始到期，卻於93年10月13日突然中
      止租約而匆匆搬離遠遷花蓮，亦據證人即房東陳天福在警
      訊中供證明確，並有租賃契約書影本1 紙可稽，訊諸被告
      及證人丙○○亦不否認。按被告在該處居住既已達3 年之
      久，何以突然解約遷移，致被害人不知去向，尋覓無著？
      且其解約搬離之時間又恰與被害人之指訴：被告表示民進
      黨會於92年10月15日將款項匯入甲○○臺灣銀行之帳戶內
      之日期密切相合，寧有如此巧合？尤可議者，證人丙○○
      與被告間本為同居關係，二者曾同居3 年以上，且被告所
      購買之車輛2 部當時均係登記於丙○○名下，二人間顯有
      相當之情誼關係，參酌該證人丙○○自警訊、偵查迄審理
      中之證詞，曾對被告多有維護之詞即明。然該證人丙○○
      卻先在偵查中，即曾自首表示先前有利於被告之證詞實係
      「偽證」，嗣於本院審理中，亦表示所供證情節多有虛偽
      ，然均係因被告唆使所為等語（參見本院95年6 月14日審
      理筆錄），又在偵查中供稱：希望警方保護，擔心被告會
      對伊及其家人報復（如前述）；嗣在審理中又供稱：曾有
      2 個人至其家中恐嚇不得到法院來作證。伊真的很怕被告
      ，不想再看到被告等語。是被告與該證人間既全無冤仇，
      又與被告間情誼如此深厚，何以該證人丙○○對被告亦有
      上開不利之指訴？證人丙○○於供證實情後，何以會懼怕
      被告對伊不利？在在均證被告於本件犯行，確有諸多曖昧
      之處，難謂清白。
（三）第查，被害人柯金福之妻甲○○，確於92年9 月16日上午
      11時37分，自其使用之臺灣中小企業銀行竹南分行000-00
      -00000-0帳戶中，提領現金480 萬元，有該銀行93年12月
      2 日93竹南密字第00010 號函及現金收付交易備查薄影本
      3 紙附卷可稽（參見審理卷(一)第40至43頁、審理卷(二)第7
      至12頁）；而被告於同日近中午時分，即帶大筆現金，
      與證人丙○○相偕前往新竹市○○路「中鎂汽車商行」，
      以其中之240 萬元現金，購買皮姆威（即ＢＭＷ）五二五
      型自用小客車1 部（車號9379─ＦＶ），登記予丙○○名
      下後，並於同日下午，在丙○○所有之第一商業銀行頭份
      分行（帳號：00000000000 號）之活存帳戶內，又以現金
      存入180 萬元1 節，亦有中鎂汽車商行轉帳相關資料（參
      見審理卷(一)第131 頁至134 頁、138 至139 頁）及第一商
      業銀行頭份分行94年9 月9 日94銀頭字第208 號函及函附
      出入明細紀錄可查（參見審理卷(一)第166 至170 頁）。按
      證人丙○○業於本院言詞辯論終結前，具結證稱：上開購
      買汽車及存入其銀行之現金均非伊所有，均係被告所有，
      且該部分之現金若係由被告以不法來源取得，伊也相信等
      語（參見95年6 月14日審理筆錄）。是被告何來之現金？
      又何以與被害人提領、交付現金480 萬元為同一日？寧有
      如此巧合？訊諸被告上開現金之來源，被告又行使緘默權
      而拒絕吐實，而被告家無恆產，亦經本院函查財政部台灣
      省中區國稅局、南區國稅局調查明確，有財政部台灣省中
      區國稅局、南區國稅局函文二紙附卷可稽。是被告本無固
      定職業與收入，又家無恆產，而被害人係指述於92年9 月
      16日遭被告詐得現金，被告同日又果爾有大量現金，且其
      來源又不明，被告又拒絕陳述說明其取得現金之原因，則
      該現金若非取自於被害人，誰人能信？
（四）又被害人甲○○確係於同年10月1 日（起訴書誤為92年10
      月7 日，應予更正），以2 張金額各1 百萬元之竹南信用
      合作社定存單，向竹南信用合作社辦理質押借款，借得18
      0 萬元，再從同一帳戶（號碼000000-000 0）內，提領出
      200 萬元（加提了20萬元）後，再自備週轉金40萬元，共
      240 萬元（參閱審理卷(一)第95至99頁、審理卷(二)第13至14
      頁）1 節，亦有竹南信用合作社存本取息儲蓄存款單2紙
      、帳戶出入明細表2 紙在卷可憑。而同日，被告之同居人
      丙○○所有之第一商業銀行頭份分行（帳號：0000000000
      0 號）之活存帳戶內，即有現金存入190 萬元；嗣於2日
      後之10月3 日，被告復與同居人丙○○相偕至頭份鎮○○
      路台朔汽車，以現金64萬餘元購買自用小客車一部（車號
      Ｑ9 ─9306號），亦登記予丙○○名下等情，亦有第一商
      業銀行頭份分行94年9 月9 日94銀頭字第208 號函及函附
      出入明細紀錄可查（參見審理卷(一)第166 至170 頁）。按
      上開以現金購買車輛與現金存款之日期，又與被害人提領
      與指訴遭受被告第二次詐欺之日期92年10月1 日密接，而
      被告又恰巧手頭上持有大量現金，何以又如此巧合？且該
      現金之來源，依證人丙○○之供述，又均為被告所有，是
      被告取得該大量現金之來源為何？該現金若非取自於被害
      人，又誰人能信？
（五）按被告第一次取得現金480 萬元，而購買汽車與存入丙○○第一商業銀行頭份分行帳戶內之金額合計為420 萬餘元
      ，尚有約60萬元不知去向。第二次取得現金240 萬元，於
      當日存入丙○○同一帳戶190 萬元後，尚有50萬元不知去
      向（未計入10月3 日以64萬元購買台朔汽車部分）。是上
      開合計約110 萬元之金額何往固無從證明，然被告確係在
      被害人交付現金後，即持有大量現金，確屬事實。而被告
      對上開資金之來源，亦無具體證據堪資證明，亦屬事實。
      上開110 萬元之差額，嗣經本院函查丙○○另在花蓮富國
      郵局所開設之帳戶（帳號：0000000）， 於92年12月29日
      另有100 萬元之存入；同日在其所有之第一商業銀行頭份
      分行帳戶內，復有20萬元之存入，亦有該二筆存款之出入
      明細在卷可查（參見審理卷(二)第169 頁、第218 頁）。是
      該120 萬元之來源為何，亦不免啟人疑竇。嗣經質以丙○○該筆金額之來源時，丙○○固證稱係其友人洪三郎還其
      多年前所積欠之債務100 萬元，其他20萬元則不記得來源
      云云，然對洪三郎其人之身分、年籍、姓名與債權發生經
      過，丙○○又語焉不詳，未能提供相關資料以供本院查證
      。而依據丙○○與被告2 人異口同聲供稱：該100 萬元是
      洪三郎於花蓮以現金清償其債務，由丙○○與被告2 人攜
      帶回頭份存入銀行之過程，尤堪謂匪夷所思。蓋依通常人
      之經驗，現金於任何地點均可存入銀行，何有千里迢迢由
      花蓮攜回頭份再辦理存款之必要？且一百萬元並非少量，
      通常人清償欠款，多以匯款方式處理，遽以現金交付本非
      常態，是該筆現金是否確為洪三郎交付，仰或正是上開詐
      欺所得之餘款，本滋可疑。雖基於嚴格證據法則，該部分
      120 萬元之存款尚無積極證據證明即與被告犯行直接所得
      ，然被告既不能對其持有其他現金來源為合理之說明，而
      衡諸被告當時均係以現金之大手筆方式支用之習慣，縱上
      開92年12月29日在丙○○帳戶內之120 萬元並非詐欺所得
      之餘款（雖該金額恰與餘款金額相近），然在扣除伊2 人
      於10月3 日購買64萬元之台朔汽車後，剩餘部分亦不過只
      有40餘萬而已，或已支用於其它用餘而花用殆盡，殆屬平
      常。總之，不能逕以該餘款之去向不明，從而引伸為對被
      告有利之證據，而對被告顯然持有其它大量不明現金之事
      實恝而不論。被告辯稱上開金額經合計後，與720 萬元尚
      有不符云云，洵非可採。
（六）末查，因被害人甲○○與被告戊○○各執一詞，嗣經本院
      徵得被告戊○○之同意送請內政部警政署刑事警察局測謊
      結果：就被告是否有取得被害人甲○○交付保證金及有無
      向被害人出示「訂購備忘錄」之二個問題，被告均呈說謊
      反應，有內政部警政署刑事警察局94年6 月8 日刑鑑字第
      0940089018號鑑定書及測謊鑑定資料表（含圖表）等在卷
      可考。而測謊之結果，雖依實務尚不能供為證明被告犯罪
      之唯一證據，然基於本件犯罪事實之特殊性，被告之誠實
      與否關係重大，尤以被告既對現金之來源行使緘默權時，
      攸關被告人格之誠信度，益有參考之必要。況本件犯罪復
      有其他諸多人證、物證均已就被告犯罪證明無訛，尚非以
      測謊結果以為唯一證據之情形，尤有相對之參考價值。是
      被告若非心虛情怯，何以在該二問題上均予說謊？據上足
      證，被告於本件犯行事證明確，應依法論科。
（七）末查，答辯意旨固以被害人甲○○警訊、偵查、審理中，
      有關被告提示「訂購備忘錄」之時點、被害人提款之時點
      、交付金額前後情節、交付金額之時點等，有陳述不一致
      之情形，而引為被告有利之證據云云。然查，告訴人因知
      識、教育不足，致陳述與表達難免疏失；而在多次陳述之
      情形下，因時間過久，個人隨年齡、記憶之退化，於敘事
      時難免混淆，均非不可想像。而如前述，被害人甲○○之
      供述，經核除有關被告提示「訂購備忘錄」及交付受騙款
      項之時間、地點略有出入外，其餘均屬一致。尤其在本案
      之關鍵情節，即被告確有提示偽造之「訂購備忘錄」、確
      有交付受騙款項、被告於取得詐欺金額後購買汽車二輛等
      事實，均已供陳明確，復有被害人所提出之「訂購備忘錄
      」影本2 紙、被害人所有之臺灣中小企業銀行竹南分行相
      關帳戶出入明細表、定期存款單影本及車籍作業系統查詢
      資料等附卷可稽。是上開被害人陳述上之瑕疵，均經另以
      物證予以補正，足堪信為真實。至於被告指稱，被害人於
      92年9 月16日上午11時37分始提出現金480 萬元，而被告
      當日至新竹市○○路「中鎂汽車商行」購買皮姆威（即Ｂ
      ＭＷ）自用小客車之時間，則係在上午11時以前，故被告
      顯有不在場之證明云云，亦經本院傳喚證人乙○○、丁○○、黃淑芳等人具結證稱：該日被告確係以現金購買上開
      車輛，至於被告到達中鎂汽車商行之時間應係在中午12時
      30分以前，至於確定之時間已不復記憶等語。是依被害人
      指訴交付現金之時間、地點（上午11時45分在頭份信中路
      ）至新竹市○○路「中鎂汽車商行」之車程僅須30至45分
      鐘以觀（參見證人乙○○之證詞），則被告係於中午12時
      30分前抵達「中鎂汽車商行」，亦與本件認定被告犯罪之
      時點相合，並無何齟齬之處。被告答辯要旨執此為詞，認
      為被告有不在場之證明，被害人之指述並不可採云云，洵
      無足取，併此敘明。
二、核被告戊○○所為，係犯刑法第339 條第1 項之詐欺取財罪
    及同法第210 條、216 條之行使偽造私文書罪。被告戊○○
    利用不知情之人偽造「訂購備忘錄」，屬於間接正犯。至於
    被告與丙○○2 人間，雖於本件犯罪之金錢流向有甚多瓜葛
    ，然尚無積極證據證明丙○○與被告間有共同正犯關係，況
    丙○○並未經檢察官起訴，故本院就被告犯行僅論以單獨正
    犯，不生共同正犯關係（至於丙○○於前犯偽證罪經判決確
    定後，復在本院審理中另涉「偽證」之事實，將由本院另予
    告發，移送檢察官處理，附此敘明）。又被告在該偽造之「
    訂購備忘錄」上，同時偽造總統陳水扁等數人之署押，侵害
    數人之法益，有想像競合關係；而上開同時偽造數人署押之
    行為，均應為偽造文書之行為所吸收，不另論罪。又偽造私
    文書之低度行為，應為行使之高度行為所吸收，亦不另論罪
    。被告以一行為同時詐欺被害人柯金福、甲○○二人，為想
    像競合，應從一重處斷。被告先後二次行使偽造私文書及詐
    欺取財犯行，均時間緊接，所犯構成要件相同之罪，顯係基
    於概括犯意反覆為之，應依刑法第56條連續犯之規定，均論
    以一罪，並依法加重其刑。上開所犯連續行使偽造私文書犯
    行，與連續詐欺取財之犯行，有目的、手段之牽連犯裁判上
    一罪關係，應從較重之行使偽造私文書罪處斷。又被告詐欺
    取財之數額高達720 萬元，致生告訴人柯金福夫妻之重大損
    害，且犯後飾詞卸責全無任何悔意，爰審酌被告犯罪之動機
    、目的、手段，犯罪所生之危害、犯罪後之態度及檢察官求
    處之刑度等一切情狀，認為檢察官求處有期徒刑7 年尚嫌稍
    重，爰略予減輕量處如主文所示之刑，以示懲儆。至於被告
    偽造之「訂購備忘錄」貳紙，均係供犯罪使用之物，依刑法
    第38條第1 項第2 款、第3 項規定沒收。
據上論斷，應依刑事訴訟法第299 條第1 項前段，刑法第56條、
第216 條、第210 條、第339 條第1 項、第55條、第38條第1 項
第2 款、第3 項，罰金罰鍰提高標準條例第1 條前段，判決如主
文。
中    華    民    國    95    年    6     月    28    日
                  刑事第二庭審判長法  官  林燦都
                                  法  官  顧正德
                                  法  官  楊台清
以上正本證明與原本無異。
如不服本判決，應於判決送達後10日內向本院提出上訴狀（應抄
附繕本）。告訴人或被害人如對於本判決不服者，應具備理由請
求檢察官上訴，其上訴期間之計算係以檢察官收受判決正本之日
期為準。
                                  書記官  劉千瑄
中    華    民    國    95    年    6     月    28    日
附錄論罪科刑法條
中華民國刑法第216條
行使第 210 條至第 215 條之文書者，依偽造、變造文書或登載
不實事項或使登載不實事項之規定處斷。
中華民國刑法第210條
偽造、變造私文書，足以生損害於公眾或他人者，處 5 年以下有
期徒刑。
中華民國刑法第339條
意圖為自己或第三人不法之所有，以詐術使人將本人或第三人之
物交付者，處5 年以下有期徒刑、拘役或科或併科1 千元以下罰
金。
以前項方法得財產上不法之利益或使第三人得之者，亦同。
前二項之未遂犯罰之。


司法院資訊處製作；財團法人民間司法改革基金會備份。
